【裁判字號】    88,易,1344
【裁判日期】    890424
【裁判案由】    偽造文書等
【裁判全文】
臺灣彰化地方法院刑事判決                        八十八年度易字第一三四四號
    公  訴  人  臺灣彰化地方法院檢察署檢察官
    被      告  壬○○○
    選任辯護人  李振祥律師
    被      告  戊    ○
                己○○
    右二人共同
    選任辯護人  鄭秀珠律師
右列被告因偽造文書等案件，經檢察官提起公訴（八十八年度偵字第三四０五號），
本院判決如左：
    主  文
戊○、己○○均無罪。
壬○○○被訴偽造文書部分無罪；被訴損害債權部分公訴不受理。
    理  由
壹、無罪部分
一、公訴意旨略以：被告壬○○○因積欠告訴人癸○○新台幣（以下同）五百餘萬元
    ，嗣其所簽發支票及本票均未能兌現，告訴人癸○○復追討孔急，乃為圖脫免債
    務，於將受強制執行之際，意圖損害債權人債權（損害債權部分另為不受理判決
    ，理由後敘）夥同其母即被告戊○、其兄即被告己○○，基於共同犯意之聯絡，
    明知不實事項，於民國八十七年十二月二十九日，將其本人所有座落彰化市○○
    段一二０八地號建地，填具抵押權設定契約書、土地移轉登記申請書，向所管彰
    化地政事務所虛偽設定第一順位一百三十五萬元抵押權予被告戊○，又將其所有
    彰化市○○○段第五三五號田地，填具抵押權設定契約書、土地移轉登記申請書
    ，虛偽設定第一順位抵押權一百二十萬元予被告己○○，足生損害地政機關地政
    管理業務正確性及癸○○，因認被告等前開所為均涉有刑法第二百十四條之使公
    務員登載不實罪嫌云云。
二、按犯罪事實應依證據認定之，無證據不得推定其犯罪事實；又不能證明被告犯罪
    者，應諭知無罪之判決，刑事訴訟法第一百五十四條、第三百零一條第一項分別
    定有明文。次按事實之認定，應憑證據，如未能發現相當證據，或證據不足以證
    明，自不能以推測或擬制之方法以為裁判基礎；又認定不利被告之事實，須依積
    極證據，苟積極證據不足為不利於被告事實之認定時，即應為有利於被告之認定
    ，更不必有何有利之證據（最高法院三十年上字第八一六號、四十年臺上字第八
    六號判例參照）。
三、公訴人認被告等涉有前開犯行，係以抵押權之發生一般均與主債務發生時間一致
    ，被告等所述主債務發生時間，有溯及十四年前，且父母子女及兄弟姐妹間之債
    權債務鮮有設定抵押權者，故認被告等所辯不足採信，並以抵押權設定契約書、
    土地登記申請書、支票、本票等為據。訊據被告壬○○○、戊○、己○○均堅決
    否認有偽造文書之犯行，皆辯稱確有債權、債務關係，故於前揭二筆土地辦理繼
    承登記後設定抵押，並無虛偽登記之行為等語。經查，被告壬○○○係自八十三
    年間起陸續向告訴人癸○○借款，用以週轉及購買田地作工廠使用，故而積欠告
    訴人所稱之包括利息合計五百八十三萬六千九百三十一元，業據告訴人指述在卷
    ，顯然被告壬○○○因經商而需向他人借款，而告訴人與被告間原互不相識，係
    因借款而有往來，故其借款定有加付利息，則按之常理，被告若有金錢之需要，
    親人中若有能力不需利息即可借款，被告壬○○○當先向其貸借，迄無法或不願
    再提供資金時，方可能向外人以較高之利息借貸，而被告壬○○○自七十九年至
    八十一年間，即曾因週轉不靈致互助會倒會，並積欠証人丙○○（原名林水波）
    六十餘萬元，業據証人丙○○結証在卷，且有所提互助會單、支票及本票影本在
    卷可稽，故被告壬○○○供稱於七十五至七十八年間陸續向被告戊○借得四十三
    萬元，及於七十九年間，因被告戊○參加其所招募互助會，停標，積欠被告戊○
    會款四十二萬元，及八十二年間借款五萬元之詞，即不違常情，而堪採信，又被
    告壬○○○既無能力購買廠房經商，故承租房屋設立春風工業社亦係可信，故被
    告壬○○○及戊○供稱被告壬○○○因租屋，共積欠被告戊○二十七個月租金，
    每月六千元，共計十六萬二千元之詞亦可採信，至被告壬○○○分別於八十六年
    十二月二十八日、八十七年三月十日及同年月十八日，以支票向其母借款十一萬
    五千元、十四萬七千元及七萬五千元部分，亦有支票影本在卷可稽，此部分債權
    、債務關係均堪認定，則被告壬○○○與被告戊○間縱係屬母女關係，仍有因需
    資金週轉，而有借貸關係甚明，又被告壬○○○與被告己○○供稱，被告壬○○○於八十四年四月向被告己○○轉向其友人借款二十萬元，十月間又借款三十萬
    元，八十五年十二月借二十八萬元及八十七年元月借十八萬元，於辦理繼承登記
    時又借款為二十四萬元，合計為一百二十萬元，此均經証人甲○○、乙○○、丁○○及代書庚○○、辛○○結証在卷，亦堪信為實在，且按之常理，被告壬○○○於繼承時已負債累累，故辦理繼承登記時，無法付出應支出之二十四萬多元款
    項，而被告己○○及戊○以原即有借款，若被告壬○○○仍欲繼承財產，乃要求
    設定抵押，亦尚合常理，且前開二筆土地均係被告壬○○○繼承所得，辦理繼承
    登記之時間於八十七年十一月十一日，有土地登記簿謄本影本在卷可稽，且若被
    告壬○○○欲使告訴人無法求償，當可於辦理繼承之際，即為拋棄繼承，告訴人
    當不可能拍賣土地求償，何需為虛偽設定抵押權？又若係意在使告訴人無法求償
    ，而虛偽設定抵押權，其數額當不只於此，大可約定超過告訴人之債權額，豈可
    能僅設定前開數額？此外並有遺產稅之稅賦計算書、繳款書、核定通知書、遺產
    稅繳清証明書、遺產分割協議書、薪資單、互助會單、支票、本票、郵政存簿儲
    金簿影本等在卷可稽，被告等供稱借款之時間、方式、金額大致相符，而本件抵
    押權設定之時間，亦均於告訴人提出賠償前，業經本院調閱告訴人與被告壬○○○間之民事訴訟案件，查悉在卷，又父母子女、兄弟姐妹間固鮮少設定抵押權之
    情形，惟若確有債權、債務關係，亦無明定不得設定之情形，況本件債權發生之
    際，被告壬○○○既尚未繼承取得前開土地，核之常理，當無可能設定抵押權，
    故於其取得繼承權後，與其他債權合計後即辦理抵押權設定，尚不違常情，故被
    告等前開所辯尚堪採信，此外復查無其他積極証據足資証明被告等前開所為涉有
    使公務員登載不實之犯行，核之前揭規定及判例意旨所示，均應為無罪之諭知。
貳、不受理部分：
一、按告訴乃論之罪，未經告訴者，應諭知不受理之判決，刑事訴訟法第三百零三條
    第三款定有明文。
二、查本件告訴人癸○○係告訴被告壬○○○等人使公務員登載不實，並未對被告壬○○○提出損害債權之告訴，有告訴狀及其於偵查中之指述在卷可稽，公訴人認
    被告所為另觸犯刑法第三百五十六條之損害債權罪嫌，惟依同法第三百五十七條
    之規定，第三百五十六條之罪須告訴乃論，本件告訴人既未對此提出告訴，此部
    分自應諭知不受理之判決。
據上論斷，應依刑事訴訟法第三百零一條第一項前段、第三百零三條第三款，判決如
主文。
中      華      民      國      八十九    年      四    月    二十四    日
                                      臺灣彰化地方法院刑事第二庭
                                          法      官  王  紋  瑩
右正本證明與原本無異。
如不服本判決，應於判決送達後十日內向本院提出上訴狀( 須附繕本 )。
告訴人或被害人對於判決如有不服具備理由請求檢察官上訴者，其上訴期間之計算係
以檢察官收受判決正本之日期為準。
                                          法院書記官  鄭  秀  鑾
中      華      民      國      八十九    年      四    月    二十六    日


司法院資訊處製作；財團法人民間司法改革基金會備份。
